臺灣臺南地方法院民事裁定
111年度家聲字第74號
聲  請  人  甲○○  
代  理  人  李耿誠律師
            傅敏臻律師
相  對  人  乙○○  
            丙○○  
            丁○○  
上列當事人間請求返還代墊扶養費事件，本院裁定如下：
    主    文
聲請駁回。
聲請程序費用由聲請人負擔。
    理    由
一、聲請意旨略以：兩造母親戊○○○於民國97年11月間搬到聲請
    人家中與聲請人居住，因關係人戊○○○名下無財產不能維持
    生活，故由聲請人單獨照顧關係人戊○○○，並單獨負擔扶養
    費用迄今，期間相對人乙○○及丙○○，未曾前來探視關係人戊○○○。相對人3人自97年11月後未與關係人戊○○○共同居住生
    活，也未負擔關係人戊○○○扶養費，是以聲請人得依不當得
    利之法律關係，請求相對人返還自97年12月1日起至111年4
    月30日止聲請人所代墊之扶養費，又依行政院主計處公布臺
    南市歷年平均每人每月消費支出，關係人戊○○○歷年所需生
    活費由聲請人共支出新臺幣（下同）2,928,413元，又關係
    人戊○○○有四名子女，兩造各應分擔金額為732,108元，是以
    聲請人得請求相對人各給付732,108元，及自聲請狀繕本送
    達翌日起至清償日止，按週年利率百分之5計算之利息等語
    。
二、相對人乙○○、丙○○、丁○○答辯略以：相對人3人均嚴正否認
    有未負擔關係人戊○○○扶養費一事。關係人戊○○○為兩造之母
    ，平時關係人戊○○○除居住於聲請人家中，節省住宿支出外
    ，其主要生活開銷均是從相對人3人所交付的生活費中所支
    付，相對人乙○○、丙○○、丁○○3人每個月均分別交付母親戊○○○現金5,000元、2,000元、5,000元之生活費，供母親自由
    花用。關係人戊○○○之前因信賴聲請人願奉養母親至其老死
    ，遂同意將名下多筆不動產「附條件贈與」給聲請人，然聲
    請人自從取得前開不動產後即露出真面目，時常對同住之關
    係人戊○○○不敬，要求年邁之關係人戊○○○幫忙家務、工作等
    等，否則不給關係人戊○○○生活費，實質上跟本是關係人戊○○○以勞務為對價的薪資，甚至對關係人戊○○○說出「怎麼不
    死在外面，還賴在家裡。」的誅心之言，令關係人戊○○○十
    分痛心。關係人戊○○○因年邁體弱，前除至永和醫院治療骨
    科疾病11次之外，目前每週一、三之下午2點半至6點半均固
    定至謝昆紘中醫診所就診肌炎、下背痛、頭痛等症狀，且每
    週五上午也要至大學眼科就診結膜炎、青光眼等疾病，相對
    人丁○○至孝，均主動騎機車載年邁的老母親前往就診、並於
    就診前後帶母親外出用午、晚餐，且就診費用都是相對人丁○○自掏腰包支出，光中醫診所部份就支出137,959元，其餘
    就醫支出，更是不可勝數。另相對人乙○○、丙○○深知關係人
    戊○○○身體狀況，平時也都自掏腰包購買營養品、補品給關
    係人戊○○○服用，也經常帶在聲請人家中不受待見之關係人
    戊○○○出門聚餐、遊玩。從而，關係人戊○○○除了住宿於聲請
    人家中外，三餐幾乎都是相對人3人負責，早餐喝相對人丁○○每週至全聯購買的家庭號牛奶-福樂鈣多多，午、晚餐如有
    出門看診就是相對人丁○○帶出去吃飯，只有偶爾才是聲請人
    一家人中午買便當順便買關係人戊○○○的份，其餘有關關係
    人戊○○○個人飲食或生活需求，多由關係人戊○○○從兒女提供
    的生活費自理。綜上所述，舉凡三餐飲食、購置日常生活用
    品、就診、出行等，相對人3人不但出錢即給生活費、買給
    母親，也出力即花時間載母親、陪母親，如此能否謂相對人
    3人並未扶養關係人戊○○○，實非無疑。此已足認，聲請人之
    主張均與客觀之扶養事實不符，聲請人欲向相對人請求返還
    代墊費用，顯無理由，應駁回聲請人之聲請等語。
三、按受扶養權利者，以不能維持生活而無謀生能力者為限；前
    項無謀生能力之限制，於直系血親尊親屬不適用之，民法第
    1117條定有明文。又按直系血親相互間互負扶養之義務；負
    扶養義務者有數人而其親等同一時，應各依其經濟能力，分
    擔義務，此為民法第1114條第1款、第1115條第3項所明定。
    經查：
（一）聲請人主張兩造均為關係人戊○○○之子女，因關係人戊○○○
      不能維持生活而有受扶養之需求，雙方對關係人戊○○○均
      負有扶養義務等情，有兩造及關係人戊○○○之戶籍謄本及
      關係人戊○○○稅務電子閘門財產所得調件明細表在卷可參
      ，且為相對人等所不爭執，此部分事實堪予認定。
（二）按無法律上之原因而受利益，致他人受損害者，應返還其
      利益，民法第179條本文定有明文。又按當事人主張有利
      於己之事實者，就其事實有舉證之責任，家事事件法第97
      條、非訟事件法第31條、民事訴訟法第277條前段分別定
      有明文。稽之本件聲請人主張依不當得利之法律關係，請
      求相對人等給付為其等所代墊之關係人戊○○○扶養費，然
      相對人等既否認該等情事，並以前詞置辯，故聲請人自應
      就其確有為相對人等代墊關係人戊○○○扶養費一事負舉證
      責任。另本院審酌扶養義務之一方向其他扶養義務人請求
      返還代墊扶養費，請求人非僅應證明業已支付超過自己扶
      養義務分擔額部分，尚須證明他方因未分擔扶養義務而受
      有利益，亦即倘若受扶養權利人業已滿足扶養需求，且各
      扶養義務人亦均已依其經濟能力盡其扶養義務，則就個別
      扶養義務人超過其扶養義務分擔額部分對受扶養權利人所
      為之支付，即屬該扶養義務人與受扶養權利人間之贈與關
      係，與其他扶養義務人無涉，該扶養義務人不得據此向其
      他扶養義務人請求返還。參之本件證人即兩造母親戊○○○
      ，於本院調查時業已具結證述：「（你是否有跟聲請人同
      住？）有，從97年一直到今年的舊曆3月。」、「（證人
      跟聲請人同住期間，你的生活費用都是誰支出？）聲請人
      97年叫我跟他同住，說他要養我，對我很好，我信任聲請
      人，就把我所有的土地財產都給聲請人。聲請人開饅頭店
      ，如果我有在店裡面幫忙做，聲請人才給我4,000元，另
      外相對人乙○○跟相對人丁○○一個月給我5,000元，相對人
      丙○○一個月給我2,000元，他們都有買營養品給我。」、
      「（平常證人的三餐及就醫其他雜支生活費用由誰支出？
      ）早餐我是吃相對人給我的營養品去泡的，中餐是跟聲請
      人吃的，晚餐沒有在聲請人家吃，都是相對人3人載我去
      吃。看醫生的費用是相對人三人支出的。其他的生活雜支
      就是從相對人他們拿的錢給我去支用。」等語綦詳（見本
      院111年8月23日訊問筆錄），故由證人戊○○○上開之證述
      ，應認受扶養權利人即兩造母親戊○○○之扶養需求，已因
      相對人3人盡其各自之扶養義務而獲得滿足，故不論聲請
      人是否有就其應分擔之扶養義務部分以外再為其他支出，
      亦非屬聲請人代相對人3人為受扶養權利人即兩造母親戊○○○盡扶養義務，稽之上開說明，聲請人請求相對人3人返
      還聲請人為其等代墊扶養權利人戊○○○之扶義費，於法即
      有未合，應予駁回。
四、本件裁定之基礎已臻明確，兩造其餘攻擊防禦方法及主張舉
    證，核與本案裁定之結果不生影響，爰不一一論駁。
五、依家事事件法第97條，非訟事件法第21條第2項、第24條第1
    項，民事訴訟法第78條，裁定如主文。
中　　華　　民　　國　　111 　年　　8 　　月　　24　　日
                  家事法庭    法  官      楊佳祥
以上正本係照原本作成。
如不服本裁定應於送達後10日內向本院提出抗告狀，並應繳納抗
告費新台幣1,000元。
中　　華　　民　　國　　111 　年　　8 　　月　　24　　日
                              書記官      許哲萍